臺灣高等法院臺中分院刑事判決　 94年度重上更(五)字第204號
上　訴　人　臺灣台中地方法院檢察署檢察官
上　訴　人
即　被　告　甲○○
選任辯護人　桑銘忠　律師
　　　　　　宋永祥　律師
右上訴人因貪污治罪條例等案件，不服臺灣臺中地方法院中華民
國八十六年四月七日第一審判決（民國八十三年度訴字第三一三
○號，起訴案號：臺灣台中地方法院檢察署民國八十三年度偵字
第一○○二九號、一三○○○號），提起上訴，經判決後，由最
高法院第五次發回更審，本院判決如左：
      主  文
原判決關於甲○○被訴利用職務上之機會詐取財物罪部分撤銷。
甲○○依據法令從事公務之人員，利用職務上之機會，詐取財物，
處有期徒刑柒年，褫奪公權年。犯罪所得財物新台幣貳佰肆拾
玖萬零伍佰陸拾柒元應予追繳，並發還被害人台灣省水利局 (現
為經濟部水利署 )機械工程隊，如全部或一部無法追繳時，以其
財產抵償之。
      事  實
一、甲○○係前台灣省水利局機械工程隊（下稱機工隊）副工程
    師，於民國（下同）八十一年間，擔任機工隊台中施工所主
    任，負責中部地區水利局交付該機工隊辦理之工程發包施工
    之督導，及核銷承包商之請款業務，係依據法令從事公務之
    人員。其於八十年十一月初，與癸○○共同謀議，由其出資
    ，而以癸○○名義成立仁友工程行，專門售予機工隊台中施
    工所發包工程之材料。八十一年間，機工隊承辦水利局第三
    工程處所發交之大安溪子堤防工程，由甲○○負責承辦發
    包。甲○○因欲承包該工程，而仁友工程行未具承包資格，
    甲○○乃囑癸○○向日富營造公司負責人楊錫旋借牌，楊錫
    旋以抽取得標價百分之十酬碼為條件應允之。甲○○、癸○○順利以日富營造公司名義得標後，即由癸○○負責該工程
    之施工。於八十一年六月間許榮孟企業有限公司負責人乙○○與甲○○合夥，參與大安溪子堤防工程之承作，並領取
    第五次以後 (含第五次 )之工程款，八十一年七月七日發生
    水災，造成該工程部分受損。甲○○因急需款項發放工資，
    且癸○○因犯案待執行，工程無法順利進行，旋與癸○○同
    赴台中榮民總醫院，找當時住院之乙○○商議，請其拿出新
    台幣（下同）一百零四萬元以供支付材料發放工資之用，並
    邀其出院後負責後續工程之施工，乙○○應允，旋由癸○○
    向阮壽松之妻拿取一百零四萬元。嗣甲○○為詐得較高額理
    賠款，竟於同年七月廿三日會勘災害現場時，向台灣產物保
    險股份有限公司承辦人己○○，及東方保險公證人公司負責
    人戊○○，力爭受損鼎塊需重新施作、下沈鼎塊需吊起拉高
    ，否則無法通過驗收，致保險公司及公証公司人員亦首肯其
    說，而同意理賠鼎塊重作款項。東方保險公證人有限公司於
    八十一年八月廿八日提出公證報告，擬賠金額計，十噸元鼎
    塊部分理賠八十五萬六千六百八十八元、二十噸元鼎塊理賠
    八十一萬四千九百四十九元（以上皆含施工費）、及重新施
    作鼎塊所需水泥八十四萬二千九百三十元，共計二百五十一
    萬四千五百六十七元，另理賠堤防挖方、舖塊石、土坡整修
    、臨時運輸道路、臨時擋排抽水、鐵模及雜項工程等，合計
    共理賠三百三十四萬五千零三十二元（擬核給金額並經機工
    隊同意），台灣產物保險股份有限公司於八十一年九月廿三
    日同意理賠，並寄發同額之支票一紙予機工隊收執，該款項
    並於八十一年九月三十日入於機工隊之帳戶。乙○○於八十
    一年七月十六日出院後，甲○○告以只需修護堤坡及其他受
    損部分，而鼎塊只要僱工部分修護即可，並未告以，就鼎塊
    部分其已向保險公司力爭，及保險公司是否已同意理賠其中
    一半之重作金額，及就鼎塊部分應予重作。乙○○經請工頭
    丁○○核估修護有關堤坡（含挖方、舖塊石、灌漿）、臨時
    道路、擋排水設施及鼎塊修護，實際上約只需經費一百萬元
    ，後續未完成之邊坡砌石部分需四百六十萬元工資材料費，
    並向楊錫旋瞭解，該工程除土方工程、挖土工程、基礎工程
    及鼎塊製造工程均已駿工，工程款業已領取外，賸餘未完成
    之工程款尚有八、九百萬元，初估有近二百萬元之利潤。在
    修補損害方面，由工頭丁○○僅修護堤坡及其他受損部分，
    鼎塊部分只僱工修補受洪水沖損之邊角，花費二萬四千元，
    而未重新施作。依機工隊之規定，必須承包商實際有修護支
    出費用，並檢據核實無誤後，方得支付理賠金。甲○○明知
    鼎塊部分只僱工修補花費二萬四千元，並未再購買水泥重作
    ，因其為仁友工程行之實際負責人，亦為大安溪子堤防工
    程之合夥人，意圖為自己不法之所有，圖詐領該部分保險金
    ，甲○○乃於八十一年十二月十二日，授意不知情之楊錫旋
    ，提出災害補償申請書及同意切結書，領取十噸元鼎塊、二
    十噸元鼎塊部分之施工費理賠款，連同其餘理賠施工費合計
    一百八十六萬三千元，楊錫旋扣除百分之十之酬金後將餘額
    交給甲○○之合夥人乙○○，甲○○囑不知情之乙○○，將
    仁友工程行之印章及發票拿至施工所，由甲○○囑時任施工
    所點工，亦不知情之胡創凱，偽填上機工隊向仁友工程行購
    買八十四萬二千九百三十元水泥以作鼎塊用之發票，足生損
    害於仁友工程行之名義負責人癸○○，甲○○並在上開不實
    發票上核章後，據以向機工隊請領前述之理賠金，而後將該
    水泥款項連同仁友工程行之砂石理賠款四十萬七千七百九十
    六元（按仁友工程行係以自己名義承包後，轉向乙○○所經
    營之砂石廠購買砂石）合計一百二十五萬零七百二十六元，
    以機工隊名義之支票寄予合夥人乙○○，乙○○並將之存入
    其妻之戶頭而予兌現。甲○○施詐術以其合夥人乙○○名義
    領得之十噸元鼎塊保險金八十五萬六千六百八十八元、廿噸
    元鼎塊保險金八十一萬四千九百四十九元、重新施作鼎塊所
    須水泥之保險金八十四萬二千九百三十元，計二百五十一萬
    四千五百六十七元，扣除丁○○實際有修護災害受損部分，
    及鼎塊部分僱工修補邊角花費二萬四千元外，共詐得二百四
    十九萬零五百六十七元。後因台灣省水利局第三工程處負責
    前述工程之監工林萬銅，對上開水泥發票不同意核銷，甲○○找楊錫旋索取發票彌縫不果，楊錫旋詢問乙○○，乙○○
    始知悉全情。
二、案經臺灣臺中地方法院檢察署檢察官指揮法務部調查局台中
    市調查站移送及臺灣臺中地方法院檢察署檢察官自動檢舉偵
    查起訴。
      理  由
一、訊據被告甲○○否認犯上開罪行，於原審、本院前審及本院
    辯稱：仁友工程行是癸○○設立，伊不是幕後金主，癸○○
    向日富營造公司借牌標得大安溪子堤防工程，與伊無關，
    伊並未承作本件工程，一百零四萬元是乙○○拿給癸○○，
    並由癸○○在借據上簽名，亦與伊無關，水災發生後，公證
    人公司戊○○到現場勘查損害，伊未提出任何意見，理賠金
    額係公證人公司所開列的，該項理賠係楊錫旋以書面及電話
    要求理賠，工程驗收非伊權力範圍，工程於災後確有修復，
    完工後通過驗收才給錢，另外伊有要求乙○○重新施作水災
    鼎塊受損部分，水泥係叫楊錫旋購買，重新施作鼎塊所購買
    八十四萬二千九百三十元水泥發票，是乙○○拿來的，當時
    發票之名稱及數目已寫好，何人所寫伊不知，伊並未叫胡創
    凱幫忙寫發票云云。惟查：
  (一)關於甲○○確屬仁友工程行之實際負責人，且癸○○係基於
    甲○○之授意，而有借牌得標等情，業據同案被告癸○○於
    原審偵、審中供陳甚明，核與證人日富營造公司實際負責人
    楊錫旋證述之情節相符，又前開工程遭受水災後，癸○○即
    離開工地現場，且癸○○當時有案在身，於八十一年七月七
    日，向乙○○之妻取得一百零四萬元，事後並由乙○○負責
    現場工程等情，業據同案被告癸○○、乙○○供述明確，並
    有癸○○書立之收據，及台灣台中地方法院檢察署刑案資料
    查註紀錄表各一紙在卷可考。依癸○○於八十一年三月二十
    日，已因偽造文書案經判刑八月確定，且於八十一年九月十
    四日因未到案執行，而經執行單位通緝之情以觀，甲○○所
    承包之工程確難由癸○○完成。而甲○○在八十一年七月廿
    三日第三次會勘災害現場時，曾要求己○○、戊○○，須理
    賠鼎塊重新施作或吊起拉高，否則無法通過驗收等情，亦據
    證人己○○於偵查中證稱：「‧‧‧八十一年七月廿三日當
    天，經東方公司查看，認為雖有部份鼎塊破損，但是鼎塊已
    實際達到防災功效，實在不需要再重作，但是機工隊人員表
    示，鼎塊有破損、下陷，將來無法按設計高層驗收，所以一
    再表示需要辦理鼎塊理賠」（參八十三年度他字第四八五號
    卷第一四○至一四七頁）；證人戊○○於調查站、偵、審中
    證述：「第三次亦由甲○○通知我，說現場已開挖要我前去
    估算損失，我乃與姚（肇業）先生共赴現場會勘，現場由機
    工隊開挖了五、六處遭掩埋區域，經詳細估算，丁壩及鼎塊
    有下陷及損壞而未有流失情形，我乃告知甲○○，該等鼎塊
    實已達原設計防災之功效，而又未流失，鼎塊部份不應理賠
    ，而甲○○表示，該等工程尚未驗收，鼎塊下陷或遭沖損都
    不能通過驗收，勢必重作鼎塊或予調升回原設計位置，始能
    通過驗收‧‧‧」等語（參八十三年度他字第四八五號卷第
    一六四頁至一七一頁、八十三年度偵字第一○○二九號卷第
    六七頁、原審卷第二宗第一一二頁），又於偵查中被訊及，
    甲○○表示對保險理賠未提出任何意見時，戊○○答稱：「
    該工程受災，曾三度至現場估查，若沒有受損，我與保險公
    司人員沒必要那麼辛苦，又機工隊曾以公文（八十一年七月
    十四日八一水機工字第三七九○號函，參原審卷第二宗第六
    十七頁）要求那些理賠項目，保險公司與我均需一一查估，
    本來有關鼎塊雖有破損，我與保險公司本不予理賠，但經開
    挖及機工隊要求，所以才有上述之理賠數據，絕非我與保險
    公司自行核算」（八十三年度偵字第一○○二九號卷第四四
    頁反面）等語無訛。故被告辯稱，水災發生後，公證人公司
    戊○○到現場勘查損害時，伊未提出任何意見云云，應係卸
    責之詞，無足採取。證人戊○○嗣後雖改稱：伊與保險公司
    己○○前後三次到現場去查估，第三次在現場開挖五、六個
    地方遭掩埋區域，發現鼎塊有的斷頭、有的磨平、也有下陷
    ，因為影響到堤防的安全，應該要修復，需要提高、填補底
    部，一定要修復，壞掉部分要重做，照現場情形，鼎塊損壞
    部分需要重做十噸有一一四個，二十噸有六十七塊，重做加
    墊高費用大約二百三十幾萬，發二萬四千元，不可能修護，
    後來該工程有無照理賠去施作，我不知道等語（見本院更二
    審卷(一)第一一七頁），不惟與其於上開調查站、偵、審時，
    及證人己○○之供詞有異，且按證人之供詞，於距離案發時
    刻較近時，記憶較為清晰，亦較無機會受他人干預而佈詞預
    設情節，其於彼時之供述，自較真切可信，從而證人戊○○
    於上開調查站時之供詞，具有較可信之特別情況且為證明被
    告犯罪事實存否所必要，自可採酌，且鼎塊其後有無重新施
    作，其無法確定，該證詞並不足為被告有利之證明。
  (二)依同案被告癸○○於法務部調查局台中市調查站（下稱台中
    市調查站）、檢察官偵查及第一審法院調查中分別陳稱：「
    （問：仁友工程行甲○○投資比率為何？）當初因我對水利
    局的工程較內行，乙○○及甲○○叫我負責現場之監工，惟
    一條件叫我出名當負責人（我實際未出資），但乙○○與甲○○之間出資比率我並不清楚」（見八十三年度他字第四五
    八號卷第二一五頁背面）、「（問：為何子溪堤防工程你
    監工一半即更換乙○○？）因仁友工程行之實際負責人為甲○○，子溪堤防工程進行之同時，仁友工程行亦有承包龍
    井堤防工程，由乙○○負責該工程，俟子溪堤防工程發生
    水災，甲○○告訴我說我較不會處理工地事務，應叫乙○○
    前來處理較妥善，所以甲○○才將我換由乙○○負責工地。
    (問：到底有無向乙○○借一百零四萬？答：．．．一開始
    甲○○只說我與他二人合作，後來到第五次要請款時，甲○○才告訴我乙○○要加進來做，因我未出本錢，沒有說話的
    餘地，第五次工程款以後才由乙○○去領，甲○○於大水過
    後並告訴我，工程由乙○○與甲○○去做．．本工程我領款
    之四次中，我拿了十多萬元起來作個人之費用．．)，（問
    ：你曾否向乙○○借款一百零四萬元？作何用途？）有的，
    我曾向乙○○拿一百零四萬元（向阮太太拿的）去付工資，
    但不是向乙○○借的，因在此之前，甲○○即告訴我，以後
    領取工程款之事，叫我不用插手，改由乙○○前往日富營造
    公司（下稱日富公司）領款，但大水一來，工人即知會停工
    ，便向我索拿工錢，我乃向甲○○提及此事，甲○○乃約我
    到行政院國軍退除役官兵輔導委員會榮民醫院（台中分院）
    探視乙○○，並由甲○○告訴乙○○尚欠有工資約一百零四
    萬元需發放，乙○○乃叫我們到他家向他太太拿錢，（所以
    ）我因有經手這一百零四萬元，所以我簽收，並不是借款，
    因當時我已知乙○○亦為實際負責人之一，又因在此之前之
    工程款均由乙○○向日富公司領款，所以需要之工資需向乙○○或甲○○領取)，(問：有何補充？答：前述工程在大水
    之前之部分工程款即由乙○○向日富支領，決不是乙○○所
    指在大水過後才接手此工程) 」（見八十三年度偵字第一０
    ０二九號卷第四十五頁背面、四十六、六十五、一一五、一
    一六至一一九頁），（問：借據是做什麼用的？）並非借據
    ，而是發給工地工人的工資，是收據，是子溪堤防工程的
    錢，我去阮家阮太太交給我，我交給工地工人當開銷及材料
    款，乙○○交待他太太交給我的，在子溪工程內，他也是
    合夥人。（問：一開始是否就知乙○○在你這兒有股份？）
    龍井這一件時他也是借仁友工程行去標，他自始至終未參加
    仁友工程行股東，他是在此工程才加入的，他是老板之一」
    （見第一審卷 (二)第一一三、一八九頁）；同案被告乙○○於台中市調查站陳述：「．．．癸○○隨即向我表示（八
    十一年）七月七日向我調借的一百零四萬元是用來支付材料
    及工資款項，．．．，我初步核算尚有近二百萬元之利潤，
    所以答應接手大安溪子堤防工程」（見八十三年度他字第
    四五八號卷第一八三頁）。證人楊錫旋於偵查中證稱：「第
    四次領款後，癸○○帶乙○○來告訴我，工程由他們二人一
    起做，工程款以後由乙○○領」（見八十三年度偵字第一０
    ０二九號卷第六十頁），於本院前審證述：一至四期交給癸○○自己去領，五期以後由我領再交給乙○○等語 (見本院
    重上更三字第一八五號卷第七十一頁)，癸○○於九十三年
    間已遷移國外，所在不詳，無從傳喚，乙○○已死亡 (見本
    院查詢資料)，二人於調查站中之陳述經證明具有可信之特
    別情況，且為證明被告犯罪事實存否所必要，自得採酌。而
    本件大安溪子堤防工程第五次工程款一百六十二萬一千六
    百五十元係於八十一年七月七日發生水災前之同年六月二十
    四日領取，有統一發票附卷可稽（見第一審卷 (二)第二一
    六頁），經濟部水利署經水工字第09350189740號函覆第四
    次工程款給付日期為八十一年十月十九日與上述統一發票所
    載不合，自難憑採。據上，堪認乙○○於八十一年六月間許
    與甲○○合夥，參與大安溪子堤防工程之承作直到完工，
    並領取第五次以後 (含第五次)之工程款，第五次之工程款
    既由乙○○收領，癸○○於八十一年七月七日向乙○○之妻
    拿取之一百零四萬元支付工資及材料費自非借款。乙○○所
    稱其係於八十一年七月七日水災後方答應該工程之後續部分
    與事實不符。
  (三)乙○○於水災過後接手該工程，並未購買水泥及重新施作鼎
    塊部分，業經乙○○於調查站、偵查、原審中證述：我八十
    一年七月底八月初，接下仁友工程行之後續工程後，即從未
    買過水泥，至於向機工隊領取水泥補償款，是甲○○通知我
    領款，本來甲○○要我拿出八十多萬元水泥之發票，我說並
    未買，何來發票，才將仁友工程行之發票給他，我不知道他
    如何開；當時鼎塊並沒有損害，只有邊坡受到損害，我有負
    責將水災後下沈之鼎塊拉高，並將鼎塊下方流失之基礎填平
    ，來撐持鼎塊，鼎塊的角再修補花了兩萬多元，但並沒有重
    新製作鼎塊，損害是邊坡及砌石部分，鼎塊部分並未重做等
    語甚明（參八十三年度他字第四八五號卷第七五頁反面、第
    一八三頁反面；原審卷第一宗第五十四頁反面、第七十一頁
    反面、第一二三頁反面、第一三三頁、第一四二頁），又前
    開工程實際施工之證人丁○○於調查站證稱：「‧‧‧八十
    一年七、八月間，乙○○僱我進行『大安溪子堤防工程』
    施工，當場‧‧‧十噸之鼎塊護壩及二十噸三角鼎塊丁壩（
    俗稱『肉粽』）有十數個部份破損，我乃將破損之『肉粽』
    修護（僅以水泥修補，並未重新灌作）‧‧‧」，又經訊及
    前開工程至施工完畢，有無重新構築十噸鼎塊一百十四個、
    二十噸鼎塊六十七點五個等情時，答稱：「沒有此事，我只
    以機工隊提供之水泥修護十多個鼎塊，並未如所述重新或吊
    高填土」（八十三年度他字第四五八號卷第一一七頁正、反
    面，第一八○頁正、反面），於偵查中證稱：「‧‧‧鼎塊
    缺角部份，我叫工人修護了一、二十個，共三、四個工人，
    用了四天，每日薪一千五、六百元左右，共支二萬四千元‧
    ‧‧」等語（參八十三年度偵字第一○○二九號卷第六十四
    頁），乙○○嗣於本院前審審理中，就前開事實供稱忘記了
    等語（見本院上訴卷(一)第六十三頁反面），並於前審訊問時
    翻異前詞，供稱：有買水泥重新構築頂塊云云（見本院更一
    卷第四十一頁反面、第六十六頁及更二審卷(一)第一０五、一
    ０六頁頁），惟經核與其前開歷次調查站及偵查、原審中所
    陳不符，顯係迴護被告之詞，不足為憑，乙○○業已死亡，
    其調查站中所述距案發時間較近，較少受外力干擾，經證明
    具有較可信之特別情況，且為證明被告犯罪事實存否所必要
    ，自得採酌。另證人丁○○嗣於原本院上訴審證述：鼎塊部
    分是以前就有人做，我是清理修復損壞部分等語，於本院重
    上更一審時證述：因堤坡坍下來砂石堆在基礎上方，我必須
    先清除砂石才可以補水泥，在用挖土機清砂石會損傷到鼎塊
    ，才叫工人將破損鼎塊地方修補的，並不是修護鼎塊本身等
    語，於本院重上更二審證述：我只有做修補部分，修補怪手
    損傷到的等語，於本院證述：系爭堤防工程八十一年七月水
    災受損的部分，不是我修復，我負責的部分是系爭工程後續
    還沒有完成的部分，與水災受損無關，偵查中所述有用機工
    隊的水泥，修復十多個鼎塊，是我作後續工程的邊坡，怪手
    不小心挖到造成損壞，去修補，與水災無關等語。與其上開
    調查站中所述不合，亦與乙○○上開調查站中所述不符，其
    調查站中所述距案發時間較近，較少受外界影響，具有較可
    信之特別情況，且為證明被告犯罪事實所必要，自得採酌，
    其於本院審理中所為上開證述，亦係係迴護被告之詞，不足
    為有利被告之認定。另證人即機工隊本件工程監工林萬銅於
    偵查中證稱：當時水災時，鼎塊被水淹沒，水退後鼎塊流沒
    有損壞。於上訴審稱：調查站中所言，大水過後我曾查看過
    現場，該工程二十噸、十噸鼎塊未有損失等語實在，水災後
    ，施工鼎塊被泥沙掩蓋，沒有重新施作，對施作完鼎塊，沒
    有影響，斷塊有修補，並沒有重新打掉施作，修補鼎塊祗是
    缺角的修補，量很少，機工隊後來有一張發票給我認證，我
    沒有認證（見偵查卷第一二一頁、第一二三頁、上訴卷第一
    五○頁），於本院重三更審理時仍結稱：關於該工程，就如
    我以前所述等語。據上堪認大安溪子堤防工程水災所造成
    之鼎塊受損，並未經實際施工者乙○○、丁○○另行購買水
    泥重新構築新鼎塊之情事。至乙○○於偵查時雖供承：「‧
    ‧‧八十一年七月底我至子溪堤防工程現場時，曾要求丁○○陪同我一起至現場查看估價，當時該工程基礎土方、十
    噸元鼎塊護壩及二十噸三腳鼎塊丁壩工均已完成‧‧‧」等
    語（見他字卷第七十七頁），然乙○○上開供述，僅在說明
    鼎塊部份業經構築完成，並無經水災損壞部份業經修復之供
    述，且其當日係前往「查看估價」，自無鼎塊修復完成之可
    能，況上開工程之災害復舊，係自八十一年八月二日開始，
    有卷附工程監工日報可稽（見八十三年度偵字第一三○○○
    號卷附件四），益見上開工程鼎塊部份之損壞，不可能於八
    十一年七月底前即已修復，乙○○此部分之供詞，並不得資
    為被告有利之認定。另證人康勇盛雖於本院上訴審證述：不
    可能以二萬四千元來修復損失等語，於本院證述：依卷內所
    附照片，基腳大概都壞了、堤波也壞了、護坦塊（各種鼎塊
    的通稱）都不見了，創台也有受損，依我個人經驗須要砂、
    石、水泥、鐵模、鋼索、鋼索夾、板模才能修復等語，與上
    開乙○○、丁○○於調查站中及林萬銅於偵、審中所述不符
    ，尚難據為有利被告之認定。
  (四)證人即台灣治水工業股份有限公司（以下簡稱台灣治水公司
    ）經理涂英明於調查中曾證稱，該公司出租予機工隊之二十
    噸元鼎塊鐵模，於八十一年七月間，洪水過後，部分有損壞
    ，該公司乃於八十一年八月一日起至同年月九日，陸續將鐵
    模運回桃園公司進廠修理（見偵字第一○○二九號卷第十九
    頁），證人即安川利水工業股份有限公司（以下簡稱安川公
    司）經理盧榮洲於調查中亦陳稱，該公司出租予機工隊之十
    噸元鼎塊鐵模，於八十一年七月間，洪水過後有受損，該公
    司乃於同年七月二十八日及同年八月一日，將所有受損害及
    現場剩餘之鐵模運回公司修理等詞（見偵字第一○○二九號
    卷第二十一、二十二頁），並各提出鐵模損壞損失統計表、
    點收清單等件影本為證，被告及辯護人、檢察官就涂英明、
    盧榮洲等上開證述於本院審理時均無異議，本院審酌該等證
    述無何不當，自得採酌。另台灣治水公司出租予機工隊之鐵
    模係二十組，但損壞及損失合計六組，其中損壞部份約佔四
    組，已無法修復使用，受災損後所餘九組鐵模堪用，若以正
    常工作進度，每日製作一次，則完成六十七點五個鼎塊，需
    時七點五個工作天，若因時間急迫，需趕工每日製作二次，
    則可在四個工作天完成等情，有台灣治水公司八十七年三月
    三十一日八七台治字號第○○一號函及八十七年七月二十七
    日八七台治字第○○三號函存卷可參（見本院上訴卷第二宗
    第九十五頁、第三宗第十七頁），而安川公司則另函復，如
    依可堪用之十噸元鼎塊鐵模二十二組，灌模施作一一四個十
    噸元鼎塊，需時十二個工作天，但如依最快施作速度，則六
    個工作天即可完成，亦有安川公司函件可稽（見本院上訴卷
    第二宗第一四四頁，第三宗第二十頁），依上函件所述，工
    地現場雖尚有鐵模可供施作鼎塊，然上開工程鼎塊確未依公
    證報告內容重新施作如上所述，且重新施作鼎塊所需之水泥
    價款八十四萬二千九百三十元，既未用以購買水泥，何來水
    泥重新施作鼎塊，況重新施作鼎塊之十噸鼎塊鐵模，已於八
    十一年八月一日運回安川公司，則於八十一年八月二日災害
    復舊開始時，何來十噸鼎塊鐵模可供重新施作十噸鼎塊？故
    上開證人涂英明、盧榮洲之證述及台灣治水公司、安川公司
    之函件，均未能據為被告有重新構築鼎塊之認定。至證人即
    機工隊事務工戴麗玉於法務部調查局台中市調查站調查中證
    稱：「大安溪子堤防工程，台灣產物保險股份有限公司於
    八十一年九月下旬通知機工隊領取保險款三百三十四萬五千
    零三十二元，．．．於八十二年元月支付日富營造有限公司
    災害理賠款（施工工費）一百八十六萬三千元、仁友工程行
    砂石款四十萬七千七百九十六元、水泥款八十四萬二千九百
    三十元、慶亨企業有限公司鋼索（夾）款十六萬五千一百八
    十二元、安川利水工業股份有限公司鐵模款三萬七千五百元
    ，合計支出三百三十一萬六千四百零八元，餘款二萬八千六
    百二十四元連同日富營造有限公司分擔之六萬五千元及機工
    隊提列三萬六千三百七十六元，合計十三萬元賠償租用台灣
    治水工業股份有限公司二十噸三空心鼎塊鐵模災害損失。
    」等語，另證人楊錫旋亦證述：日富營造有限公司確領取大
    安子堤防工程施工工費一百八十六萬三千元，並有簽發之
    該公司之統一發票及切結書等影本在卷足按，證人辛○○於
    調查站證述：機工隊向其經營之慶亨企業有限公司追購鋼索
    及鋼索夾，有實際出貨等語，於本院證稱：卷內慶亨公司的
    統一發票，是本公司簽發的，金額如發票所載，我們賣的鋼
    索及鋼索夾用來固定三角鼎、四角鼎、五角鼎，鼎塊串連固
    定之用，發票有領到錢，發票上所註記之工程是根據購買者
    所說的，還是到現場去看，因這是八十一年間的事情，已無
    法記憶，如購買者有需要的話或有要求，我們可能會在發票
    上記載使用在何種工地，或做什麼用途，我們主要目的是要
    能夠收到錢等語。亦有該公司出具之統一發票及切結書等影
    本足憑，然證人戴麗玉、楊錫旋、辛○○上述僅能證明機工
    隊有付款於各廠商，並不足為被告確有買水泥重新施作鼎塊
    之有利證明，況證人楊錫旋於本院前審證述：保險費的理賠
    是機工隊與保險公司的事，我不知道他們處理的情形，我領
    到只是施工費理賠部分一百八十六萬多元，後來由乙○○拿
    去，日富營造只拿百分之十的酬金等語 (見本院重上更二字
    第八十八號卷第五十六頁 )，另證人辛○○亦無法證明追機
    工隊選追購之鋼索及鋼索夾係用於何處，而本件鼎塊既未重
    新施作，鋼索及鋼索夾顯係用於他處工程。
  (五)甲○○為圖詐領保險金偽造發票部分，亦據楊錫旋、癸○○
    、乙○○、胡創凱等人及台灣省水利局第三工程處負責前述
    工程之監工林萬銅證述綦詳。證人庚○○雖於前審證稱，系
    爭工程現場實際監工為胡創凱，監工都是查看現場施作情形
    ，核對第三工程處的監工日報表，校對工程項目，轉送機工
    隊，請領工程款一般是業主請領的等語（見本院更二審卷(一)
    第一一八頁），於本院證述：　系爭工程我受理請款是根據
    水利工程局第三工程處監工日報所記載的數量，依進度請款
    ，損害修復根據邱創凱提出的監工日報表，我們確認後，符
    合契約規範，我們就通知廠商請款等語 (見本院卷第五十八
    頁 )，然系爭機工隊向仁友工程行購買水泥之發票，係由被
    告囑由胡創凱所填寫，業據胡創凱於偵查時證稱：程序上我
    們要填多少數額，都由廠商拿來數據，由工程員審核，再由
    施工所主任（即被告）審核無誤，再交給我們填寫發票，我
    依他們之指示，填寫該發票後，再交由庚○○及甲○○審核
    後，再由會計送到機工隊‧‧‧我只是根據工程員及施工所
    主任指示，去填寫數據，至於實際進度多少，我沒有資格去
    審核等語甚詳（見偵字第一００二九號卷第八七頁），且仁
    友工程行之印章及發票，均放在施工所供施工所人員開立發
    票乙節，亦據乙○○於偵查時證述明確（見他字第四五八號
    卷第七五頁反面），又仁友工程行名義負責人癸○○於調查
    站中證述：仁友工程行沒有販賣水泥予機工隊等語，於偵查
    中證稱：等到後來甲○○與第三工程處因八十多萬元水泥款
    發生爭執時，甲○○才叫我去找林萬銅，請他蓋章通過，我
    表示沒這回事我不去找他等語（見偵字第一００二九號卷第
    四六頁反面、第六五頁反面），證人癸○○於九十三年間已
    遷移國外，所在不詳，無從再傳喚，其上開調查站中之陳述
    經證明具有可信之特別情況，且為證明被告犯罪事實存否所
    必要，自得採酌。足見系爭發票確係被告囑由不知情之胡創
    凱所開立，據以請領賠償金，被告辯稱，其非現場監工，不
    知廠商之印章置於施工所，亦無參與系爭工程之承作，重新
    施作鼎塊所購買八十四萬二千九百三十元水泥發票，是乙○○拿來的，當時發票之名稱及數目已寫好，何人所寫伊不知
    ，伊並未叫胡創凱幫忙寫發票云云，核係飾卸之詞，委無足
    取。
  (六)甲○○於八十一年七月廿三日會勘時，為詐得理賠款，以將
    來無法通過驗收為由，力爭理賠鼎塊重新施作之保險金 (見
    證人戊○○於調查站、偵查及原審中之證述，及證人己○○
    於調查站中之證述。證人戊○○嗣後於本院前審證述：鼎塊
    斷頭、缺腳部分要重做，於本院證述：．．．大水過後，發
    現鼎塊下陷，彎曲，消波塊也損壞很多，．．大水從中間把
    護坦消波塊，這些消波塊有些斷頭，有些下陷、所製作的公
    證報告內容實在等語，與其於調查站中所述鼎塊不必理賠等
    語不合，其調查站中所述距案發時間較近，較少受外力干擾
    ，具有較可信之特別情況，且為證明被告犯罪事實所必要，
    自得採酌，另證人己○○已死亡，其於調查站中之證述與戊○○調查站、偵查及原審中之證述相符，經證明具有可信之
    特別情況，且為證明被告犯罪事實所必要，亦得採酌，況本
    件鼎塊確未從新施作如上述，證人戊○○嗣後於審理中所述
    ，無從據為有利被告之認定 )，同時卻不要求被告乙○○重
    新施作，於知悉理賠款已入機工隊之帳戶，即以其為仁友工
    程行實際負責人及台中施工所主任雙重身分，取得仁友工程
    行之發票，復在其上為虛偽記載並予核章，以該偽造之發票
    持向機工隊行使，致機工隊陷於錯誤而交付該理賠款，以合
    夥人乙○○名義領取，並有該發票扣案可證，自係利用職務
    上之機會，而詐騙機工隊已取得之保險金之行為，公訴意旨
    雖認，被告甲○○係向台灣產物保險股份有限公司施行詐術
    致該公司陷於錯誤而予理賠，惟查該保險公司係參酌公證人
    公司之意見而同意理賠，且其對被告甲○○之意見亦首肯，
    認為係在理賠之範圍以內而予理賠，並非受甲○○單方意見
    所欺矇，此業據證人即該保險公司承辦人己○○，到庭證述
    屬實，公訴人此部分所指，尚有誤會。而系爭保險理賠款，
    雖依臺灣省水利局機械工程隊民國八十五年十二月十八日八
    五水機工字第二二四一號函所敘『本件工程理賠金額經本隊
    確認接受，本隊則依契約書內第九條災害處理「‧‧‧工程
    遭受損害時，有營造保險工程者依甲方投保保單有關規定辦
    理‧‧‧」辦理，當承包商完成災害修護，並經施工所查驗
    後，則由承包商開立領據或發票報隊核銷，由於該理賠係屬
    補償性質，且其自負額部份及修護經費有不足時，本隊均不
    予補貼，因此並不指定必須開立發票』（原審卷第二宗第二
    ○七頁），惟經本院前審函調本件工程契約書，該契約書內
    容第九條關於災害處理之約定，業經契約雙方另以『大安溪
    子堤防工程施工補充說明書』予以刪除，又該補充說明書
    就本件工程災害發生後，承包商即日富公司可否於未依公證
    報告內容為修復時，受有保險理賠之補償，經查並無相關之
    約定（見本院更一卷第九十七頁），另按本件工程之理賠補
    償，係以保險公司實際理賠金額予以補償，而其修復種類、
    項目、數量仍以保險公司之公證報告為準，此有水利局機工
    隊八十六年八月十三日八六水機工字第○八三三號函在卷可
    稽（本院上訴卷第一卷第一○六頁）。故本件工程，承造之
    乙○○應於按保險公司之公證報告為工程之修復後，方得領
    取補償款無疑。至台灣省水利技師公會九十一年三月二十六
    日九一省水技公字第００三七號函所述，依本件工程施工補
    充說明書之約定，本工程發生天然災害，如無地形變遷或無
    法繼續施作或設計變更取消原工程項目之情形，本件工程保
    險理賠金應歸承包商所有等語（見本院更二審卷(二)第四頁）
    ，僅敘及依契約相關規定，本件保險理賠金應歸承包商取得
    ，然並無承包商可未依公證報告內容修復，即得受有理賠之
    陳述，是該函所述尚不影響前開認定，乙○○仍應依公證報
    告內容為重新施作鼎塊，方得領取補償金甚明。又如前述，
    本件工程就鼎塊部份，乙○○、丁○○僅依被告甲○○之指
    示為部份修護，並未依公證報告內容重新施作，而水利局第
    三工程處查驗人員林萬銅，僅於八十一年七月八日到場會勘
    水災受損情形，其餘二次會勘及保險理賠，林萬銅均無法知
    悉，而林萬銅、潘榮彰雖分別於八十一年七月二十一日、十
    月十九日就本工程查驗，然就同年七月七日水災沖毀部份並
    沒有查驗，只就目視看得到的部份查驗等情，亦經證人林萬
    銅及潘榮彰於偵、審中結證屬實（見他字卷第一二四頁，原
    審卷第三宗第二十頁，本院前審卷第二卷第八四頁），復有
    查驗紀錄表附卷足憑（八十三年度偵字第一三○○○號卷附
    件八），證人庚○○於本院證述：災害審核理賠款的核撥與
    一般工程款的核撥有不同，災害有經過會勘，會將破損的部
    分統計，一般工程款的請領，依報表所載的工程進度核撥等
    語，不足為有利被告之認定。被告雖另辯稱，該工程鼎塊係
    以重新施作，或以修補方式修復，以肉眼即可分辨，其並無
    施用詐術隱瞞工程查驗人員云云，然系爭工程鼎塊受沖損後
    ，依常理在完工驗收前，監造人員以肉眼觀察，應可辨識究
    係重新施作或僅以修補方式修補，固有經濟部水利署九十一
    年五月十五日經水工字第０九一五０二０六三九０號函在卷
    可佐（見本院更(二)審卷(二)第十五頁），惟系爭工程發生災害
    後，驗收之標準係以竣工圖說（設計圖說）為準，並非以保
    險公司理賠之公證報告為準，此有經濟部水利處九十年十一
    月八日經（九０）水利工字第０九０五０四四０一八號函在
    卷可稽（見本院更二審卷(一)第一三七、一三八頁），是工程
    監造人員於驗收時，僅須查驗工程是否與竣工圖說相符，至
    承包商是否有依公證報告內容，就鼎塊部分重新施作，非在
    工程查驗之範圍內，此亦據林萬銅於偵查時證稱保險理賠項
    目是機工隊與保險公司之間的關係，與第三區工程處無關等
    語甚明（見他字第四五八號卷第十八頁），故被告明知工程
    驗收僅以竣工圖說為標準，且明知系爭鼎塊經水災沖損後，
    僅須修補邊角即可與竣工圖說相符而驗收通過，然竟一方面
    向保險公司力爭理賠鼎塊重新施作之保險金，一方面則指示
    乙○○僅以修補之方式修復鼎塊，嗣後再偽造不實之發票持
    向機工隊行使，致機工隊陷於錯誤而交付該理賠款項，並以
    合夥人乙○○之名義領取，其詐取保險補償金之事實，應堪
    認定。又依卷附保險公司損失理算表（他字卷第六頁以下）
    及楊錫旋提出之災害補償申請書以購買水泥統一發票所示，
    甲○○係以詐欺而由乙○○領得其中十噸元鼎塊保險金八十
    五萬六千六百八十八元、廿噸元鼎塊保險金八十一萬四千九
    百四十九元、重新施作鼎塊所須水泥之保險金八十四萬二千
    九百三十元，計二百五十一萬四千五百六十七元，扣除丁○○實際有修護災害受損部分及鼎塊部分僱工修補邊角花費二
    萬四千元外，實際共詐得二百四十九萬零五百六十七元，雖
    該等款項係以合夥人乙○○之名義領取，然被告甘冒刑責，
    蓄意詐欺保險賠償費，豈會毫無所得，被告乙○○證述：甲○○後來沒有向我要錢等語，自不足為有利被告之認定，併
    予敘明。
  (七)證人子○○於本院證述：八十一年間在水利局機械工程隊擔
    任工務課長，八十一年時機工隊已是正式機關，由省政府正
    式編預算，僱用的人員也是依照公務人員任用程序進用的，
    正式編制的人員，享有公務人員的保障，被告是正式編製內
    之人員等語，被告擔任機工隊台中施工所主任，負責中部地
    區水利局交付該機工隊辦理之工程發包施工之督導，及核銷
    承包商之請款業務，顯係依據法令從事公務之人員。縱依九
    十四年二月二日修正公布，九十五年七月一日施行之刑法第
    二款第一目之規定，亦係公務員，選任辯護人辯稱被告非公
    務員尚有未洽。綜上所述，本件事證明確，被告所辯顯係脫
    卸之詞，不足採信，其犯行應堪認定。被告聲請將本件送請
    行政院公共工程委員會鑑定，本院認本件事證已臻明瞭，無
    再調查之必要，爰不再送鑑定。至證人壬○○於本院雖證稱
    ：八十一年間在水利局機工隊任會計員，大安溪系爭工程，
    在八十一年間七月七日有發生水災，之後之災害理賠，是我
    承辦，83年他字458號卷內所附之支出傳票、憑證，是當時
    災害理賠的支出憑證與傳票，理賠金不是編在預算內，是保
    險公司理賠給機工隊，由機工隊發放，所以先列在代收款，
    等修復完成再支付出去，施工所簽出來，給工務課會勘簽准
    ，經機關首長核示後，認定完成才付錢。一般會計帳目用代
    收款，一般是在不屬於正常收入，所謂正常收入即一般預算
    的編列的收入，正式收入都是運用在人員的薪資、水電費、
    施工機械的維護，購置等。代收款我個人解讀，精神上可這
    說是代別人收的款等語。然其同時證稱：代收款年度結束要
    結清，如果有剩餘，退回原來機關或是納入機關其他收入項
    目納入機關帳目，代收款我個人解讀，精神上可這說是代別
    人收的款，但無法提供法令依據等語，況應依公證報告內容
    為重新施作鼎塊，方得領取補償金如上述，證人庚○○上開
    證述並不足為有利被告之認定。
二、被告甲○○係依據法令從事公務之人員 (被告行為後九十四
    年二月二日修正公布，九十五年七月一日之刑法第十條第二
    款就公務員之定義業已變更，依修正前後之規定，被告均係
    公務員，另貪污治罪條例第五條於八十五年十月二十三日修
    正公布、第二條於九十五年五月三十日修正公布 (九十五年
    七月一日施行 )，比較修正前後之規定，修正後之規定於被
    告並無較有利，依刑法第二條第一項規定均應適用修正前之
    規定 )，且係仁友工程行之實際負責人，利用職務上之便，
    及在其持有仁友工程行印章及統一發票之機會，囑不知情之
    胡創凱偽填水泥等名目及其金額數量之發票，於核章後持以
    行使，並利用不知情之楊錫旋出具切結書，致機工隊陷於錯
    誤而為給付保險金，核其所為，係犯八十一年七月十七日修
    正公布之貪污治罪條例第五條第一項第二款之利用職務上之
    機會，詐取財物罪及刑法第二百十六條、二百十條之行使偽
    造私文書罪，公訴意旨認被告偽造發票，係犯刑法第二百十
    五條之業務登載不實文書罪，尚有未洽，起訴法條應予變更
    。被告盜用印章為偽造私文書之部分行為，偽造私文書之低
    度行為為行使之高度行為所吸收，均不另論科。又被告利用
    不知情之胡創凱偽填發票，為間接正犯，所犯上開二罪間有
    方法結果之牽連關係，依修正前刑法第五十五條之規定從一
    重之貪污治罪條例第五條第一項第二款之利用職務上之機會
    ，詐取財物罪處斷 (按被告行為後九十四年二月二日修正公
    布，九十五年七月一日施行之刑法第五十五條雖廢除牽連犯
    之規定，比較修正前後之規定，修正後之規定於被告並無較
    有利，依刑法第二條第一項規定，應適用修正前之規定) 。
    原審就被告甲○○論科，固非無見，惟原判決就被告偽造統
    一發票，持以行使，未論以刑法第二百十六條、第二百十條
    之罪，尚有未洽，且於事實及理由欄內認，被告甲○○明知
    本件工程於八十一年七月二十一日初驗通過，於八十一年七
    月二十三日會勘時，以將來無法通過驗收為由，向保險公司
    力爭理賠鼎塊重新施作之保險金等情，經核該八十一年七月
    二十一日所進行之查驗，乃部份查驗而非初驗，大安溪子
    堤坊工程係於八十二年一月五日完成初驗，八十二年四月十
    七日完成驗收乙節，有初驗紀錄表、驗收證明等影本附卷可
    稽（見他字卷第一四八頁，本院前審卷(三)第三十七頁），被
    告甲○○並非於初驗完成後明知工程已驗收完成，而力爭保
    險理賠，應係如上述於工程一般查驗時，利用其他監工人員
    無法發現工程之隱蔽部份，先向保險公司力爭全額保險理賠
    ，另囑合夥承造之乙○○僅部份修復，再向水利局詐領保險
    補償，原判決就此部份之認定，亦屬有誤。檢察官上訴謂被
    告甲○○係犯貪污治罪條例第四條第一項第三款之罪及被告
    甲○○上訴否認犯罪，雖均無理由，然原判決此部分既有上
    述可議之處，即應由本院就被告甲○○被訴利用職務上之機
    會詐取財物罪部分撤銷改判。爰審酌被告犯罪之動機、目的
    、手段及犯罪所得之利益、所生之危害暨犯罪後之態度等一
    切情狀，量處如主文第二項所示之刑，並依八十一年七月十
    七日修正公布之貪污治罪條例第十六條之規定宣告褫奪公權
    三年 (從刑附隨主刑)，再被告甲○○詐取之十噸元鼎塊保
    險金八十五萬六千六百八十八元、廿噸元鼎塊保險金八十一
    萬四千九百四十九元、重新施作鼎塊所須水泥之保險金八十
    四萬二千九百三十元，扣除丁○○實際修護支出二萬四千元
    外，共二百四十九萬零五百六十七元，依八十一年七月十七
    日修正公布之貪污治罪條例第九條之規定 (雖八十五年十月
    二十三日修正公布之貪污治罪條例就此亦有變更，然依從刑
    附隨主刑之原則，應一併適用八十一年七月十七日修正公布
    之貪污治罪條例，刑法第三十七條第二項之規定依同一原則
    ，亦應適用修正前之刑法第三十七條第二項之規定 )依法追
    繳並發還被害人台灣省水利局 (現為經濟部水利署 )機械工
    程隊，如全部或一部無法追繳時，以其財產抵償之。
三、據上論斷，應依刑事訴訟法第三百六十九條第一項前段、第
    三百六十四條、第三百條、第二百九十九條第一項前段、八
    十一年七月十七日修正公布之貪污治罪條例第二條前段、第
    第五條第一項第二款、第九條、第十六條、刑法第二條第一
    項、第十一條前段、第三十七條第二款 (修正前 )、第二百
    十六條、第二百十條、第五十五條 (修正前 )，判決如主文
    。
本案經檢察官丙○○到庭執行職務。
中　　華　　民　　國　　96　　年　　7 　　月　　26　　日
            刑事第九庭    審判長法　官　陳　筱　珮
                                法　官  余　仕　明
                                法　官  康　應　龍
上列正本證明與原本無異。
如不服本判決應於收受送達後十日內向本院提出上訴書狀, 其未
述上訴之理由者並得於提起上訴後十日內向本院補提理由書 (
均須按他造當事人之人數附繕本)。
                                書記官  姚　錫　鈞
中　　華　　民　　國　　96　　年　　7 　　月　　27　　日
